【裁判字號】    96,訴,1761
【裁判日期】    970805
【裁判案由】    侵權行為損害賠償
【裁判全文】
臺灣高雄地方法院民事判決             96年度訴字第1761號
 原      告  甲○○
             丙○○
             戊○○
             乙○○
             丁○○
             己○○
 上  六  人
 訴訟代理人  陳正男律師
             侯勝昌律師
             楊靖儀律師
 上  一人
 複代理人    朱淑娟律師
 被      告  庚○○
 訴訟代理人  謝國允律師
上列當事人間侵權行為損害賠償事件，本院於民國97年7月22日
言詞辯論終結，判決如下：
      主      文
被告應給付原告甲○○新台幣伍拾伍萬元及自民國九十五年八月
十五日起至清償日止，按週年利率百分之五計算之利息。
被告應給付原告丙○○、戊○○、乙○○、丁○○、己○○各新
台幣肆拾伍萬元，及均自民國九十五年八月十五日起至清償日止
，按週年利率百分之五計算之利息。
原告其餘之訴駁回。
訴訟費用由被告負擔五分之三，其餘由原告負擔。
本判決第一項於原告甲○○以新台幣壹拾捌萬元供擔保後，得為
假執行；但被告如以新台幣伍拾伍萬元供擔保後，得免為假執行
。
本判決第二項於原告丙○○、戊○○、乙○○、丁○○、己○○
各以新台幣壹拾伍萬元供擔保後，得為假執行；但被告如各以新
台幣肆拾伍萬元供擔保後，得免為假執行。
原告其餘假執行之聲請駁回。
      事實及理由
一、原告主張：被告於民國94年10月29日上午9 時許，駕駛牌號
    5597-JQ 號自小客車，沿國道一號高速公路由北往南行駛，
    途經該段南向358 公里處，竟違規行駛路肩，致該車右側及
    右前輪胎擦撞路肩護欄，並撞及適在該段護欄外清除垃圾之
    被害人陳富娘，陳富娘因而飛撞路旁之電線桿，致胸、腹部
    內臟器官多處破裂、骨折及出血死亡。被告刑事責任部分經
    本院95年度交易字第317 號依過失致死罪判處有期徒刑6 月
    並上訴二審審理中。原告甲○○為陳富娘之夫，並代為支出
    殯喪費新台幣（下同）100,000 元 (97年4 月18日言詞辯論
    期日減縮)， 並得請求精神慰撫金100 萬元；原告丙○○、
    戊○○、乙○○、丁○○、己○○均為陳富娘之子女，而各
    得請求精神慰撫金100 萬元。經以所受領之強制汽車責任險
    150 萬元扣抵各25萬元後，被告尚應給付甲○○850,000 元
    ，給付丙○○、戊○○、乙○○、丁○○、己○○各75萬元
    。爰依侵權行為之法律關係，提起本訴，並聲明求為命被告
    給付上開金額及加計自起訴狀繕本送達翌日起算法定遲延利
    息，且願供擔保為假執行之判決。
二、被告則以：伊對陳富娘死亡之原因是否為遭伊所駕駛之汽車
    撞擊所致尚有疑義，且縱認應由伊負責，陳富娘亦應負80%
    之過失，又原告請求殯喪費100,000 元被告就該數額不爭執
    ，原告所請求之精神慰撫金亦屬過高等語，資為抗辯，並聲
    明駁回原告之訴及如受不利判決願供擔保免為假執行。
三、兩造不爭執及爭執事項：
    不爭執事項：
  (一)原告甲○○之妻，丙○○、戊○○、乙○○、丁○○、己○○等人之母陳富娘於94年10月29日上午8 時15分許由同事尤
    永賜搭載至國道高速公路357 公里300 公尺南向處附近撿拾
    垃圾，於同日上午11時許，尤永賜在同路358 公里南向處外
    側路肩護欄旁草地發現陳富娘倒在該處已死亡；經法醫相驗
    受有胸肋骨及骨盆多處骨折，頭部、胸部、腹骨盆及右大小
    腿部直接鈍挫傷，因胸腹部內臟器官多處破裂及出血而死亡
    ，有相驗筆錄、相驗屍體證明書及驗斷書圖附於台灣高雄地
    方法院檢察署94年相字第1979號相驗卷可佐。
  (二)陳富娘所受上開傷害最常見係因硬的東西直接撞擊，如車子
    在高速的情況下撞擊而造成，亦經負責相驗之法醫羅振原於
    刑事審理中到庭證述明確，有本院95年交易字第317 號刑事
    卷內96年4 月24日審判筆錄足稽；而陳富娘上開所受傷害可
    能造成之原因較似為單一車禍所造成等情，亦有法務部法醫
    研究所96年10月15日法醫理字第0960003281號函及所附法醫
    文書審查鑑定書為證。
  (三)被告於94年10月29日時上午約9 時至11時之間駕駛牌照號碼
    5597-JQ 號自用小客車行經上開路段358 公里處時，因故擦
    撞該路段路肩護欄，被告所駕車輛之右前側及右前輪胎有擦
    撞路肩護欄約9 公尺，並撞彎該路段緊急電話亭與電線桿間
    之護欄，該處護欄下方水泥柱亦遭撞毀數根，而該車之前保
    險桿、右前角燈、右前內龜板、右前側車門等處因此破損，
    右前輪鋁合金鋼圈嚴重破裂及磨損，路面並遭車輪鋼圈刮出
    長達40.5公尺痕跡，被告因車毀無法繼續行駛，因萬全拖吊
    公司之拖吊員曾連吉適駕拖吊車經過上開路段，而由其將被
    告之自用小客車拖吊至高雄市○○區○○路昇聰保養廠等事
    實，業經被告陳明，並有曾連吉、昇聰保養廠負責人許文易
    等人筆錄附在刑事偵查卷內，及道路交通事故調查報告表、
    現場圖、照片等附在偵查卷內為證。
  (四)被告因上開車禍事故經本院95年交易字第317 號判處有期徒
    刑6 月，經上訴後由台灣高等法院高雄分院96年交上易字第
    75號審理中，有刑事判決及相關卷證足憑。
  (五)原告等6 人已自各請求之精神慰撫金1,000,000 元中各按比
    例每人扣除250,000 元已領取之強制責任保險金。
    本件爭點：
  (一)陳富娘是否因被告駕駛上開車輛撞擊護欄時而受撞擊死亡，
    兩者間有無因果關係存在？
  (二)如原告主張為有理由時，得請求之殯葬費及精神慰撫金各以
    若干為合理？
  (三)被害人陳富娘就本件事故之發生是否與有過失，原告等請求
    是否應繼受該與有過失之責任？
四、陳富娘是否因被告駕駛上開車輛撞擊護欄時而受撞擊死亡，
    兩者間有無因果關係存在？
  (一)被告於上開時地確實駕駛牌照號碼5597─JQ號自用小客車，
    於行經國道一號高速公路南向358 公里附近路段時，不慎右
    前側及右前輪胎擦撞路肩護欄，先刮擦護欄約9 公尺，並撞
    彎該路段緊急電話亭與電線桿間之護欄，該處護欄下方水泥
    柱亦遭撞毀數根，該車之前保險桿、右前角燈、右前內龜板
    、右前側車門等處因此破損，右前輪亦因鋁合金鋼圈嚴重破
    裂及磨損致無法繼續駕駛，路面並遭車輪鋼圈刮出長達40.5
    公尺之痕跡等事實，業據其於刑事審理中陳明（國道公路警
    察局第五警察隊刑事偵查A 卷第4 頁、本院95年交易字第31
    7 號刑事卷第28頁）；參以證人即至上開車禍事故現場拖吊
    被告車輛之司機曾連吉於警訊及刑事審理中所證「94年10月
    29日在國道一號楠梓交流道南向入口後高速公路外側路肩旁
    緊急公共電話亭（358 公里告示牌）再往南一點點的地方，
    有拖吊被告因擦撞外側護欄而肇事受損之自用小客車，該車
    右前輪、擋泥板、右葉子板嚴重受損，輪胎破掉無法行駛」
    等語（台灣高雄地方法院檢察署95年偵字第381 號A 卷第7
    至8 頁、本院上開刑卷第85至89頁）；及證人昇聰保養人負
    責人許文易證稱「94年10月29日有修理被告委託拖吊車拖吊
    而來的5597─JQ號自用小客車，該車受損部分為前保險桿右
    側、右葉子板、右前輪、右前車門、右大燈、右前車輪鋁圈
    」等語（同上警察隊A 卷第7 至第8 頁）；證人上開保養廠
    維修人員楊榮豐證稱「有修理該車之引擎、三角架、傳動軸
    部分，該車前保桿右側面破損掉落，不在車上，右前輪之內
    龜板也破損不在，右前輪損壞、車身右側板金損壞」等語（
    同上警A 卷第9 至第10頁）；證人鼎鑫保養廠人員吳秀華證
    稱「該車輛更換右前大燈、角燈、前保桿及前保桿右小燈、
    右前內龜板、擋泥板、前保桿內骨、右前葉子板、右前門更
    換做鈑金，及右後門鈑金」等語（同上警A 卷第11至第12頁
    ）；又與肇事現場查扣之右前角燈及右前保險桿小燈（同上
    警A 卷第44頁）相符，並有道路交通事故現場圖、道路交通
    事故調查報告表(一)(二)及事故現場暨車損相片等附卷足資佐證
    ；綜上，已足認陳富娘受撞擊時，被告確有駕駛上開自用小
    客車行經事故發生地點，其車並撞擊路肩護欄肇事之事實。
  (二)依證人即陳富娘之同事尤永賜於刑事審理中所稱，陳富娘之
    工作性質係沿高速公路護欄外側走動，背包應會隨身攜帶，
    其既將背包置於上開路段旁之公共電話亭，足徵其當時應係
    在國道一號南向358 公里附近護欄外側緊急電話亭與電線桿
    間工作無訛。
  (三)被害人陳富娘因本件道路交通事故受有因胸、腹部內臟器官
    多處破裂及出血而當場死亡之事實，有相驗屍體證明書、驗
    斷書在卷為憑；而本件經送鑑定結果，認定「一、依陳富娘
    之傷勢包括高速撞之右側造成右肩部粉碎性骨折、右側骨盆
    多處骨折、右股骨、腓骨骨折、右胸之型態傷及撞擊自小客
    車及柵欄之高速研判，較支持為陳女位於緊急電話亭旁之護
    欄斷裂處，採坐姿背向高速公路之靠著外側路肩護欄，遭急
    行於路肩之自小客車 (5597-JQ)撞擊，並遭護欄與地面間擠
    壓再遭車體撞移至電話亭及電線桿區。由屍體飛落物、背包
    、車輛碎片呈扇形分佈，支持緊急電話旁之護欄斷裂處即可
    能為撞擊點。由護欄之水平高度高些，車輛撞擊瞬間可由有
    前車輪撞擊護欄水泥併同撞擊骨盆、右股骨、腓骨等，併同
    護欄與地面擠壓撞擊胸腹部再碰撞電線桿之可能性。二、綜
    合項一所述之傷勢較似為單一次車禍所造成，雖可略分為腹
    部骨盆與下肢 (右車輪撞擊之可能性)及 胸、肩部 (護欄)
    之傷勢等，惟由損傷之嚴重性 (巨大撞擊並造成骨折)，均
    為右側較為嚴重之型態均支持為同一次單一撞擊、擠壓之結
    果。三、死者身高157 公分，若為站立姿勢，則腹胸以上包
    括胸、肩部在下遭護欄撞擊後，極易彈開致上半身較無受傷
    且可能造成反彈入路肩之可能性，故支持死者是在坐姿時右
    側遭撞擊，以現場及傷勢，由護欄之斷裂及毀損程度，可支
    持為較輕型之車輛，依現場蒐得之痕跡證據之碎片、油漆痕
    及散落物等亦支持為自小客車撞擊之結果。... 」等，有法
    務部法醫研究所96年10月15日法醫理字第0960003281號函及
    鑑定書 (卷第68頁以下)可 稽，益證陳富娘確係因受被告駕
    駛之5597─JQ號自用小客車撞擊以致受傷死亡。
  (四)另參以證人即相驗陳富娘遺體之法醫羅振原於刑事審理中證
    稱「依屍體驗斷圖記載受傷程度及受傷部位，身高157 公分
    的死者，身體同時受到右肩部粉碎性骨折、胸骨粉碎性骨折
    、右側骨盆多處骨折、右股骨折及右側脛骨、腓骨開放性骨
    折等傷害，這是多種器官在急速鈍挫傷下才有可能產生，我
    直覺碰撞以後還有第二度受傷，撞到後飛起，再從空中一個
    沈重的力量落下，第一個鈍挫傷把肢體整個弄的破碎，第二
    個鈍挫傷才使內部的器官出血，力量滿大的，除了整個壓擠
    傷外，中間還有飛躍的傷，右小腿骨折是直接的鈍挫傷，外
    表的傷害是直接的傷害，內部的傷害是一種掉下去，或間接
    打擊到或撞到硬的傷害，造成這種急速鈍挫傷，最常見的如
    車子在高速的情況下撞擊，.... 我 判斷死者是從電線桿的
    正面打過來，撞到電線桿之後再掉下來，有些傷是第一次造
    成，有些是第二次造成的，腳是第一次造成的可以看出，肚
    子也是第一次造成，頭部有可能第一次及第二次造成的，本
    件就是車子撞擊造成的」等語（見上開本院刑事卷第135 至
    141 頁）；而陳富娘遭撞及時係身處國道一號南向358 公里
    附近護欄外側緊急電話亭與電線桿間，而佐以陳屍現場之照
    片，該路段靠近電話旁之護欄被撞彎凹陷，護欄樁亦被撞斷
    ，足認陳富娘係於該路段護欄外側電話亭旁遭被告之車撞及
    ，再飛撞電線桿落下致致因胸、腹部內臟器官多處破裂及出
    血而死亡。
  (五)按駕駛人行駛汽車時，應注意車前狀況，並隨時採取必要之
    安全措施，且應注意汽車行駛於高速公路，不得在路肩上行
    駛，道路交通安全規則第94條第3 項，高速公路及快速公路
    交通管制規則第9 條第1 項第2 款分別定有明文，此係汽車
    駕駛人應盡之注意義務，且依卷附道路交通事故調查報告表
    所示，本件道路交通事故發生時天候晴、日間自然光線、路
    面係柏油鋪裝、乾燥無缺陷、無障礙物、視距良好，併同卷
    附事故現場照片觀之，事故路段道路筆直、視線良好等狀，
    足見依當時情形，應無不能注意之情事，被告如隨時注意車
    前狀況，不行駛於路肩，當不致撞擊護欄板，亦不致造成陳
    富娘死亡之結果，故被告於本件道路交通事故，致被害人死
    亡，其顯有應注意能注意而不注意之過失責任，且被告肇事
    與被害人之死亡結果間，有相當因果關係。
五、如原告主張為有理由時，得請求之殯葬費及精神慰撫金各以
    若干為合理？
  (一)原告甲○○主張支付陳富娘喪葬費100,000 元之事實，業據
    提出明細表為佐，且被告對上開數額亦不爭執，衡情亦屬合
    理，是原告此部分請求即有理由。
  (二)原告主張甲○○為被害人陳富娘之夫，丙○○、戊○○、乙○○、丁○○、己○○則為其子女，因遭喪妻、母之痛，心
    靈受創至鉅，分別請求被告各賠償1,000,000 元之精神慰撫
    金，經扣除6 人已領取強制責任險保險金250,000 元後，各
    請求被告賠償750,000 元，而被告對原告等人已領取之保險
    金數額並不爭執。查甲○○國小畢業，務農，每月收入約
    5,000 元，有土地2 筆及汽車2 部，95年間利息及薪資所得
    共37,114元、丙○○大學肄業，服務於瑪家鄉公所，每月收
    入約40,000元，95年薪資所得618,895 元，有房地共4 筆及
    汽車1 部、戊○○大學畢業，家管無收入，95年薪資及金
    所得共163,040 元，有房地各1 筆及投資1 筆70,000元、乙○○國小畢業，擔任臨時工，每月收入約7~8,000 元間，95
    年薪資所得78,600元，無財產、丁○○憲兵學校畢業，仍待
    業中，95年薪資所得54,518元，有投資1 筆50,000元、己○○高中畢業，待業中，95年薪資所得188,417 元，無財產、
    被告則為大學畢業，任職奇美電子公司，95年薪資所得為50
    6,377 元，無財產等情，業據兩造陳明在卷，並有稅務電子
    閘門財產所得調件明細表在卷（卷27頁以下）可稽；本院審
    酌兩造身分、地位、經濟能力及原告等受害之程度，認原告
    各請求被告賠償精神慰撫金以700,000 元為相當，經扣除已
    領取之強制責任險保險金各250,000 元後，各得請求被告再
    給付450,000 元範圍內為有理由，應予准許；逾此部分，則
    無理由，不應准許。
  (三)綜上，甲○○得請求被告賠償之金額為550,000 元、其餘原
    告得請求被告賠償之金額各為450,000元。
六、被害人陳富娘就本件事故之發生是否與有過失，原告等請求
    是否應繼受該與有過失之責任？
    被告雖以陳富娘從事高速公路障礙物清除工作，竟於高速公
    路護欄脫下背包及反光背心休息，而導致本件事故之發生，
    亦應負擔80% 與有過失責任等語；惟查，本件車禍事故係因
    被告違規行駛路肩而肇事，且事故發生天晴視距良好等情，
    均有道路交通事故現場圖及調查報告表附在刑事卷為憑 (警
    A 卷第30頁及以下)， 足認被告當時如未違規行駛路肩，本
    件車禍即無發生之可能，尚難僅陳富娘在路肩休息及脫下反
    光背包等認為其就本件車禍事故之發生有何與有過失之可歸
    責事由存在，原告等人亦毋庸繼受陳富娘與有過失責任，被
    告此部分抗辯並無足採。
七、綜上，原告等人本於侵權行為之法律關係，請求被告給付原
    告甲○○550,000元、其餘原告5人各請求被告給付450,000
    元，及均自起訴狀繕本送達翌日之95年8 月15日起 (起訴狀
    繕本於95年8 月14日送達)至 清償日止，按週年利率5%計算
    之法定遲延利息，於此範圍內之請求為有理由，應予准許，
    原告等人逾此部分之請求為無理由，應予駁回；又兩造均陳
    明願供擔保請准宣告假執行或免為假執行，經核就原告勝訴
    部分並無不合，爰分別酌定相當擔保金額准准許之；原告敗
    訴部分其假執行之聲請亦失所附麗，應併予駁回。
八、據上論結：本件原告之訴為一部有理由、一部無理由，爰依
    民事訴訟法第、第79條、第85條第1 項、第390 條第2 項、
    第392條，判決如主文。
中    華    民    國    97    年    8     月    5     日
                 民事第五庭    法  官  林玉心
正本係照原本作成。
如不服本判決，應於送達後20日內，向本院提出上訴狀並表明上
訴理由，如於本判決宣示後送達前提起上訴者，應於判決送達後
10日內補提上訴理由書（須附繕本）。
中    華    民    國    97    年    8     月    5     日
                                書記官  鄭淑華


司法院資訊處製作；財團法人民間司法改革基金會備份。
